最高法院刑事判決　　　　　　　　　　　　　　　九十一年度台上字第二二七九號
　　上訴人　甲○○
右上訴人因偽造文書案件，不服台灣高等法院中華民國八十八年十二月二十八日第二
審判決（八十七年度上訴字第四九○七號，起訴案號：台灣台北地方法院檢察署八十
七年度偵字第五四七二號），提起上訴，本院判決如左：
    主  文
上訴駁回。
    理  由
按刑事訴訟法第三百七十七條規定，上訴於第三審法院，非以判決違背法令為理由，
不得為之。是提起第三審上訴，應以原判決違背法令為理由，係屬法定要件。如果上
訴理由狀並未依據卷內訴訟資料，具體指摘原判決不適用何種法則或如何適用不當，
或所指摘原判決違法情事，顯與法律規定得為第三審上訴理由之違法情形，不相適合
時，均應認其上訴為違背法律上之程式，予以駁回。本件上訴人甲○○上訴意旨略稱
：(一)會員佘文珍係上訴人之嫂，先前曾同意加入互助會，嗣因故退出，乃由上訴人承
接其權利、義務。民國八十六年三月一日上訴人雖在標單上填寫新台幣（下同）一千
五百元之標息，標得該會款，但未在標單上偽造佘文珍之署押。原審不察，遽認上訴
人偽造佘文珍之標單，標得會款，觸犯偽造文書及詐欺罪，違背證據法則。(二)退而言
之，縱上訴人在會員名單上虛列佘文珍為會員，但祇要未假冒佘文珍名義製作標單投
標，即不構成偽造文書及詐欺罪。(三)會員周英妹以其自己名義，及周菊妹、蔡阿寬名
義各參加一會。於會期中，周英妹曾同意上訴人借標其中兩會，有證人林美華可資證
明。嗣因上訴人倒會，周英妹始反目成仇，否認同意借標。原判決以林美華到庭證述
，未親自聽聞上訴人向周英妹借標會款，因而不能為上訴人有利之認定，顯然違背證
據法則，請鈞院再勘驗原審之錄音帶。(四)上訴人向周英妹借標兩會後，周英妹雖仍依
活會之金額繳付三會之會款，但係由上訴人補足該兩個死會之差額。原判決認為周英
妹未同意借標，亦與經驗法則有違云云。
惟查：(一)原判決撤銷第一審關於上訴人部分之判決，依牽連犯從一重改判論處上訴人
連續行使偽造私文書，足以生損害於他人罪刑。係依憑上訴人在偵查中之自白；被害
人佘文珍、周英妹之指訴；及證人陳秀娘、許詩志、林美華等人之證述；並有互助會
名單影本在卷可稽，以為論據。並敘明：(1)上訴人於八十五年七、八月間，在台北市
○○路○段四○三巷十九號三樓擔任會首，召集每月每會一萬元之民間互助會，連同
會首在內共三十五人次，會期自八十五年八月一日起至八十八年六月一日止，於每月
一日在上址開標，採內標制。其中會員周英妹，以其自己名義及周菊妹、蔡阿寬名義
各參加一會。上訴人竟基於概括之犯意，意圖為自己不法之所有，以冒名入會及偽造
標單冒標之方式詐取會款。即先假冒不知情之案外人佘文珍名義入會，再於八十六年
三月一日偽造佘文珍之署押，用以偽造佘文珍名義標息為一千五百元之標單，持以行
使，標取會款，使不知情之活會會員陳秀娘等二十七人次陷於錯誤而交付財物，詐得
二十二萬九千五百元（詳如原判決附表一所示）。又於八十六年十月一日、八十七年
一月一日，未經周英妹同意，先後二次偽造周英妹、周菊妹之署押，用以偽造周英妹
、周菊妹名義，標息為一千五百元、一千六百元之標單，持以行使，標取會款，使不
知情之活會會員陳秀娘等二十一人次及十九人次陷於錯誤而交付財物，詐得十七萬八
千五百元及十五萬九千六百元（詳如原判決附表二、三所示），足以生損害於佘文珍
、周英妹及各該活會會員，前後共詐得五十六萬七千六百元，至八十七年三月一日宣
布倒會。(2)上訴人於檢察官偵查中已經承認，未經佘文珍同意假冒其名義入會，並以
佘文珍名義標取會款；核與佘文珍所供，未參加上訴人之互助會，至檢察官傳訊時，
始知被冒名之情節相符。(3)周英妹以其自己名義，及周菊妹、蔡阿寬名義各參加一會
，均為活會，不曾同意上訴人借標，除迭據周英妹於偵審中指訴在卷外；上訴人亦承
認，伊已標取其中二會。上訴人雖辯稱，係經周英妹同意借標，但周英妹則始終堅絕
否認其事，上訴人亦無法證實周英妹曾同意借標。另上訴人所舉證人林美華，係聽聞
上訴人之轉述，其所為傳聞之證言，無從為上訴人有利之認定。況周英妹所參加之三
會，至倒會時止，始終以活會之金額繳付會款，並仍以活會之資格填寫標單，足見周
英妹並未同意上訴人借標，亦不知已被冒標。因認上訴人確有偽造標單，冒標會款之
行為；而以上訴人否認犯罪，辯稱承受佘文珍之權利、義務，及經周英妹同意借標兩
會云云，乃飾卸之詞，不可採信等情綦詳。(二)上訴人之互助會，於參加投標時，必須
製作標單填寫標息及簽名，業據上訴人坦承在卷（見第一審卷第五十五頁、原審卷第
一四二頁）；核與會員許詩志、陳秀娘等人所供情節相符（見偵查卷第二十一頁背面
，第一審卷第十四頁）。上訴意旨辯稱，伊雖在標單上填寫標息，但未偽造簽名云云
，並非依據卷內訴訟資料，執為指摘。(三)證人林美華於原審到庭證述，關於上訴人所
稱借標一事，係伊在某餐廳向上訴人借錢時，聽到上訴人提及此事，並未親自聽聞上
訴人向周英妹借標會款，有訊問筆錄可查（見原審卷第一○八頁背面）。原審於審判
期日，已就林美華之上開證言，依法踐行調查證據之程序，提示筆錄並告以要旨。上
訴人對於該證言，仍答稱：沒有意見（見原審卷第一七七頁）。待上訴本院後，始聲
請本院再勘驗林美華之錄音帶，本院為法律審，自屬無從為此新證據方法之斟酌。至
於其餘之爭辯，乃單純事實之爭執，均非適法之第三審上訴理由。上訴意旨對於行使
偽造私文書，徒憑己見，就原判決已說明事項或屬原審採證認事職權之適法行使，任
意指摘為違法，顯與法律規定得為第三審上訴理由之違法情形，不相適合。其上訴違
背法律上之程式，應予駁回。
又裁判上一罪案件之重罪得提起第三審上訴，其輕罪部分雖不得上訴，依審判不可分
原則，第三審法院亦應併予審判，但以重罪部分之上訴合法為前提，如該上訴為不合
法，第三審法院既應從程序上予以駁回，而無從為實體上判決，對於輕罪部分自無從
適用審判不可分原則，併為實體上審判（本院七十六年臺上字第二二○二號判例參照
）。按刑事訴訟法第三百七十六條所列各罪之案件，經第二審判決者，不得上訴於第
三審法院，法有明文。原判決認定上訴人詐取會款部分，係成立刑法第三百三十九條
第一項之詐欺罪，並與行使偽造私文書罪有方法結果之牽連關係。而詐欺罪核屬刑事
訴訟法第三百七十六條第四款之案件，依上開說明，既經第二審判決，自不得上訴於
第三審法院。本件行使偽造私文書部分之上訴為不合法，應從程序上駁回，已如前述
，則對於裁判上一罪之輕罪，即詐欺部分，自無從併為實體上審判，應併予駁回。
據上論結，應依刑事訴訟法第三百九十五條前段，判決如主文。
中      華      民      國    九十一    年      四      月    二十五    日
                              最高法院刑事第十一庭
                                  審判長法官  呂  潮  澤
                                        法官  白  文  漳
                                        法官  陳  世  雄
                                        法官  孫  增  同
                                        法官  林  開  任
      右正本證明與原本無異
                                              書  記  官
中      華      民      國    九十一    年      四      月     三十     日
